最高法院刑事判決　　　　　　　　　　　　　　　　八十七年度台非字第三二三號
　　上訴人　最高法院檢察署檢察總長
　　被　告　甲○○
右上訴人因被告妨害兵役案件，對於台灣高等法院中華民國八十七年四月九日第二審
確定判決（八十七年度上更(一)字第八十四號，起訴案號：台灣板橋地方法院檢察署八
十五年度偵字第一九一○三號），認為違法，提起非常上訴，本院判決如左：
    主  文
原判決撤銷，由台灣高等法院依判決前之程序更為審判。
    理  由
非常上訴理由稱：「一按依本法應於審判期日調查之證據，而未予調查者，其判決當
然為違背法令，刑事訴訟法第三百七十九條第十款定有明文，又事實審法院應予調查
之證據，不以當事人聲請者為限，凡與待證事實有關之證據，均應依職權調查，方足
發現真實，否則仍難謂無刑事訴訟法第三百七十九條第十款之違法（貴院六十四年台
上字第二九六二號判例參照）。二本件原判決認被告甲○○有違反兵役法之情事，係
以甲○○為後備軍人，民國八十四年間設籍台北縣三重市○○路○段二○三巷五十號
，實際上卻居住於同市○○路○段一六三巷三十六號三樓，而無故不依規定申報，致
使台北縣團管區司令部所發指定應於八十五年一月十八日十四時，前往三重市中正堂
報到之點閱召集令無法送達，復以被告籍設三重市○○路○段二○三巷五十號，而未
住於此，形成空戶，又未委託親友一人為召集通報人，甚至實際住居處所或電話均未
留給里長，以便聯絡，自應負居住處所遷移，無故不依規定申報，致使點閱召集令無
法送達之責等情，固非無見，惟按應受各種召集之後備軍人及國民兵，其本人因故不
在時，以戶長為當然召集通報人，本人為戶長時，由其本人委託親友一人為召集通報
人，無親友者，由村里長為召集通報人，兵役法施行法第五十五條定有明文，故應受
召集之人若因故不在時，依法自應通知其相關之召集通報人，始符上開之規定，本件
被告甲○○於民國八十五年一月點召期間之召集通報人為鄭鎗鏢……住址為三重市○
○里○鄰○○路○段一六三巷三十六號之二，此有台北縣三重市公所八十七年五月二
十二日北縣重兵字第一四五一六號函影本可稽，則被告已依兵役法施行法第五十五
條規定，以其父鄭鎗鏢為點召期間之召集通報人，則被告縱不在戶籍地居住而未申報
之事實，但召集令既未依法送交其指定之召集通報人，則其行為仍與原判決所論處被
告之罪有間。而該點閱召集令有無送達其經指定之召集通報人，對於被告應否成立犯
罪之待證事實至有關係，且對於判決顯有影響，原審對此重要之證據未於調查又非不
易調查，即逕行認定被告未委託親友一人為召集通報人，即予論罪科刑原判決自有應
於審判期日調查之證據而未予調查之違法。三案經確定，且對被告不利，爰依刑事訴
訟法第四百四十一條、第四百四十三條之規定，提起非常上訴，以資糾正。」云云。
本院按應於審判期日調查之證據而未予調查者，其判決當然為違背法令，刑事訴訟法
第三百七十九條第十款定有明文。又依法應於審判期日調查之證據，未予調查，致適
用法律錯誤，而顯然於判決有影響者，該項確定判決即屬判決違背法令，應有刑事訴
訟法第四百四十七條第一項第一款規定之適用。再後備軍人一有居住處所遷移，無故
不依規定申報情事，即犯妨害兵役治罪條例第十一條第一項第三款之罪，如發生致使
召集令無法送達之結果者，依同條第三項規定，分別依同條例第六條、第七條科刑（
即依召集令之種類，分別論以意圖避免召集罪責）。矧應受各種召集之後備軍人，其
本人因故不在時，以戶長為當然通報人，本人為戶長時，由其本人委託親友一人為召
集通報人，無親友者，由村里長為召集通報人，兵役法施行法第五十五條定有明文，
則後備軍人經指定召集通報人者，召集令尚須向該召集通報人為送達，此觀同條例第
十三條對召集通報人定有違法之處罰自明。原判決雖認定被告甲○○為後備軍人，於
八十四年間設籍台北縣三重市○○路○段二○三巷五十號，實際上卻居住同路段一六
三巷三十六號三樓，無故不依規定申報，致點閱召集令無法送達等情。係以其僅設籍
該五十號住所，實際上未住於此，形成空戶，既未委託召集通報人，甚且實際住所或
電話均未留與里長，自應負妨害兵役治罪條例第十一條第三項、第七條第二項罪刑。
惟查被告於八十五年一月該點閱召集期間，係指定其父鄭鎗鏢為召集通報人，其父住
址為該路段三十六號三樓，有台北縣三重市公所八七北縣重兵字第一四五一六號函可
按，此項攸關其罪責之重要證據，原審疏未調查（該召集令未向鄭鎗鏢為送達），致
適用法律錯誤，顯然於判決有影響，自屬判決違背法令。案經確定，非常上訴意旨執
以指摘，洵有理由，原判決於被告不利，而其事實尚未查明，自有維持被告審級利益
之必要，應由本院將原判決撤銷，由台灣高等法院依判決前之程序更為審判，以資救
濟。
據上論結，應依刑事訴訟法第四百四十七條第二項前段，判決如主文。
中      華      民      國    八十七    年      十      月      八      日
                              最高法院刑事第九庭
                                  審判長法官  謝  家  鶴
                                        法官  羅  一  宇
                                        法官  花  滿  堂
                                        法官  陳  世  淙
                                        法官  洪  佳  濱
      右正本證明與原本無異
                                              書  記  官
中      華      民      國    八十七    年      十      月     十三     日
